臺灣高等法院刑事判決　　　　　　　　　　　　九十二年度選上更（二）字第六號
　　上　訴　人
　　即　被　告　甲○○
　　選任辯護人　陳淑貞　律師
右上訴人因選罷法案件，不服臺灣士林地方法院九十一年度訴字第三六九號，中華民
國九十一年八月十四日第一審判決（起訴案號：臺灣士林地方法院檢察署九十一年度
選偵字第一五號）提起上訴，判決後，經最高法院第二次發回更審，本院判決如左：
    主  文
原判決撤銷。
甲○○對於有投票權之人，交付賄賂，而約其投票權為一定之行使，處有期徒刑陸月
，如易科罰金，以參佰元折算壹日，褫奪公權伍年，新台幣壹仟元之賄賂沒收。
    事  實
一、緣台北縣石門鄉於民國九十一年六月八日舉行鄉民代表選舉，甲○○係該鄉第一
    選區鄉民代表候選人。其於民國九十一年六月三日晚上，在台北縣三芝鄉某卡拉
    ＯＫ店（起訴書誤為九十一年六月一日上午八時許在其住處附近雜貨店），與前
    開鄉民代表選舉有投票權之人丙○○一同飲酒，為求順利當選該屆鄉民代表而交
    付新台幣（下同）一千元及紙條一張予丙○○，要求丙○○於選舉時將選票投給
    甲○○，丙○○於收受該賄賂後口頭允諾（丙○○投票受賄部分，業經公訴人為
    職權不起訴處分確定）。
二、案經台灣士林地方法院檢察署檢察官指揮法務部調查局台北縣調查站及台北縣政
    府警察局金山分局偵查起訴。
    理  由
一、上訴人即被告之供述及辯解：
    訊據上訴人即被告甲○○堅決否認有投票行賄犯行，辯稱：其並不認識丙○○，
    未曾與丙○○喝酒、交付賄賂，這是選舉恩怨造成云云。
二、認定犯罪事實所憑之證據及理由：
（一）被告甲○○係台北縣石門鄉第一選區鄉民代表候選人：
      台北縣石門鄉於民國九十一年六月八日舉行鄉民代表選舉，甲○○係該鄉第一
      選區鄉民代表二號候選人，業據被告供承在卷，而鄉民代表會代表係公職人員
      選舉罷免法所所稱之公職人員，自有公職人員選舉罷免法之適用，合先敘明。
（二）被告甲○○對於有投票權之丙○○，交付賄賂一千元及紙條一張，而約其投票
      權為一定之行使之認定：
  １、同案被告丙○○之證詞及其補強證據：
      同案被告丙○○於九十一年六月廿日檢察官訊問時供稱：「（問：甲○○何時
      至你家買票？）九十一年六月一日早上八時三十分，我欲外出買菸，他要我投
      給他，並拿一千元予我，並塞我一紙條予我，我未查看紙條即丟掉，隔日（六
      月二日）早上我將一千元予我媽，我告知我媽是甲○○予我，即去上班」、「
      （問：拿一千元賄款時是否答應投甲○○？）當時口頭說：好」、「（問：尚
      有辯解？）很後悔收賄，希從輕發落」，又於偵查中陳稱：伊與甲○○至三芝
      一起喝酒，同行約二、三人，是男的，只認識甲○○、甲○○確實有塞給伊紙
      條、有帶一千元給伊母，是甲○○給伊的一千元、甲○○拿一千元給伊時，向
      伊表示要投票時要支持他，伊說考慮看看，他硬把一千元塞在我褲子口袋裡、
      伊之前不承認是因怕他會來找伊麻煩，因他親戚住伊對面，但不知叫何名，姓
      莊，不是伊不願講，是伊怕家人會有事等語（見上開偵查卷第一○八至一一○
      頁），均明確供明有收受甲○○交付之一千元，以其並非當場為警查獲收受一
      千元，而係他人向臺灣士林地方法院檢察署檢舉始經調查、偵辦之案件發展過
      程，苟丙○○確未收受被告交付之現款一千元，同時亦未經扣獲該一千元，衡
      諸常情，丙○○何須於警詢及檢察官偵查中均坦承犯行，使其自己亦被列為投
      票受賄罪之犯罪者？而檢察官因考量其坦承犯行、深表悔悟，應無再犯之虞，
      始予職權不起訴處分，以自新之機會，有該不起訴處分附卷足憑。再徵諸證人
      丁○○○於偵查中亦陳稱：「（第一次甲○○與丙○○碰面情形如何？）丙○○告訴我，六月一日丙○○出去買香菸，回家途中遇見甲○○，沈拿傳單給我
      兒子，六月三日沈與我兒子去喝酒（三芝），他們二人很熟，沈拿了一千元及
      一個字條塞在我兒子衣服口袋內，字條寫『若你不支持我，結婚時不要放帖子
      給我』，我兒子回家後很害怕，把字條撕掉，我兒子叫我支持甲○○，我說不
      要投給他，我兒子把那一千元交予我，說已收錢，不能不投給他，我說考慮一
      下」等語（見選他字第八九號偵查卷第一○○頁），證人丙○○前開所述，應
      與事實相符，可以採信，足見交付丙○○一千元及紙條者為被告，且被告有約
      丙○○投票權為一定之行使，洵堪認定。至於被告交付丙○○一千元及紙條之
      時地，同案被告丙○○於偵查中所供前後稍有出入，先稱係九十一年六月一日
      早上八時三十分，欲外出買菸時，繼稱係九十一年六月三日晚上至三芝與甲○○一起喝酒時（見上開偵查卷第一○八至一一○頁），參諸證人即丙○○之母
      丁○○○於偵查中陳稱：甲○○交付買票錢時間是九十一年六月三日至三芝與
      甲○○一起喝酒時。而六月一日甲○○是拿傳單給丙○○（見選他字第八九號
      偵查卷第一○○頁），所述具體明確，且與丙○○於偵查中所供之情節相符，
      同案被告丙○○前後不同供述，應係記憶不清所致，是被告交付丙○○一千元
      及紙條之時地，應以所供九十一年六月三日晚上，在台北縣三芝鄉某卡拉ＯＫ
      店一起喝酒時，為可採。雖證人丙○○曾於偵查中翻異前詞陳稱：「（甲○○
      是否塞了一千元及一張紙票在你身上？）我不知道，我喝醉酒」、「（紙條上
      寫什麼？）我沒看，我把紙條丟掉了」云云，於本院審理時雖證稱：其和一群
      不認識的人去三芝喝酒，不知何人將錢及紙條交給他云云，查證人丙○○及其
      母丁○○○二人是否對被告畏懼，致不敢於公開審理時為真實之陳述，已據丙○○陳明，上開所供顯然是避重就輕，有所顧忌而不願明確指證被告，要無足
      採。
  ２、證人丁○○○及丙○○證詞不一之採酌：
  （１）證人丙○○前後證詞：
        證人丙○○於九十一年六月五日檢察官初訊時供稱：「（是否曾在路上遇到
        甲○○向你拜票？）沒有，我是有在路上見過甲○○  與其謝姓親戚，但沒
        打招呼。」、「（甲○○向你拜票過否？）沒有，他從未向我拜票，也未拿
        宣傳單給我。」云云，嗣又改稱：「（是否六月一日買香煙遇見甲○○，回
        家後跟你母親說？）是。」、「（沈是否拿文宣給你，請你支持他？）是。
        」、「（是否與甲○○至三芝一起喝酒？同行何人？）是，約二、三人，是
        上？）我不知道，我喝醉酒。」、「（紙條上寫什麼？）我沒看，我把紙條
        丟掉了。」、「（意指確實有塞給你紙條？）是」、「（那一千元呢？）包
        在一起，我全部丟掉。」、「（何時丟掉？）在未回到家前，在路上拿香煙
        時全部丟掉。」、「（沈塞錢及紙條給你給你時有何表示？）沒有，我問他
        那是什麼，他也沒說，我看那包好像是毒品，我就丟掉。」、「（究有無帶
        一千元給母？）有。」、「（是否為甲○○給你的一千元？）是。」、「（
        甲○○拿一千元給你時，如何向你表示？）他要我投票時要支持他，我說考
        慮看看，他硬把一千元塞在我褲子口袋裡。」、「（之前為何不承認？）我
        怕他會來找我麻煩，因他親戚住我對面，但不知叫何名，姓花，不是我不願
        講，是我怕家人會有事」等語（見九十一年選他字第八九號偵查卷第一○七
        頁背面至一一○頁）；嗣於檢察官九十一年六月二十日訊問時又改稱：「（
        甲○○何時至你家買票？）九十一年六月一日早上八時三十分我欲外出買菸
        ，他叫我投給他，並拿一千元予我並塞一紙條予我，我未看紙條即丟掉，隔
        日（六月二日）早上我將一千元予我媽，我告知我媽是甲○○予我即去上班
        」等語（見選偵字第一五號偵查卷第九頁背面）；於原審訊問時又改稱：「
        （你到底有無看過紙條？）沒有，我直接丟掉，紙條是一個我不認識的人給
        我的，錢有無給我我不知道，錢是包在紙條裡面，所以因為我擔心是毒品，
        就沒有打開直接丟掉；當時附近因為人很多，所以我也沒有聽清楚拿給我的
        人有跟我說什麼，那時候我人是在三芝，是在忙自己的事，然後有一個我不
        認識的人就拉我去卡拉ＯＫ店唱歌喝酒，在那裡面，他們有說要投給人，但
        我不知道要投給誰，那次有拿一包用紙包起來的東西給我，裡面有無東西我
        不知道，那時候並沒有說什麼，那次是哪一天我不知道，且那天有無上班我
        也不知道，那時候只記得是半夜，是我剛下班的時候。」、「（紙條是拿一
        次給你還是二次？）一次，是去三芝喝酒的那一次。」、「（三芝那次是否
        有拿錢給你？）我不知道，我沒打開看，我是直接放在口袋裡，我媽媽洗衣
        服時發現的。」、「（你在三芝喝酒那次，是否有遇到被告？我不知道，全
        部我都不認識，因為有些是兄弟，所以才跟他們去」等語（見原審卷第二十
        四頁、第二十六頁）。於本院審理時證稱：其星期日並未上班；九十一年六
        月二日是星期日，在家裡睡覺等語（見本院審判筆錄）。於本院九十一年十
        月二十八日訊問時證稱：伊九十一年六月三日晚，沒有與甲○○在三芝鄉某
        卡拉ＯＫ店一起喝酒，甲○○也沒有交付一千元及紙條一張給伊，要求伊將
        選票投給他，偵查時供述與甲○○喝酒，甲○○有交付伊一千元及紙條一張
        等情是伊亂講的，根本沒這回事等語。
  （２）證人丁○○○前後證詞：
        查證人即丙○○之母丁○○○於警訊時供稱：是臺北縣石門鄉代表候選人甲○○透過其朋友交給伊大兒子丙○○一千元，伊兒子返家就交給伊一千元，
        說是甲○○所交之買票錢，... 至於時間是九十一年六月三日，地點要問伊
        兒子丙○○，因為他只告訴伊要投票給甲○○而已，因為丙○○告訴伊說朋
        友交給他一千元，並且又寫了一張紙條，是二號甲○○，當時伊兒子很忠厚
        ，先是拒絕，後來他朋友告訴他，如果不收的話，以後結婚就不包紅包給他
        ，所以伊兒子丙○○就收下，但是把那張紙條給撕了等語（見九十一年度選
        他字第八九號偵查卷第七十九頁背面、第八十頁）；於檢察官偵訊時證稱：
        「（第一次甲○○與丙○○碰面情形如何？）丙○○告訴我，六月一日丙○○出去買香菸，回家途中遇見甲○○，沈拿傳單給我兒子，六月三日沈與我
        兒子去喝酒（三芝），他們二人很熟，沈拿了一千元及一個字條塞在我兒子
        衣服口袋內，字條寫『若你不支持我，結婚時不要放帖子給我』，我兒子回
        家後很害怕，把字條撕掉，我兒子叫我支持甲○○，我說不要投給他，我兒
        子把那一千元交予我，說已收錢，不能不投給他，我說考慮一下」等語（見
        九十一年度選他字第八九號偵查卷第一○○頁）；嗣又證稱：「（有無看到
        甲○○給丙○○之紙條？）有，我洗衣服時，在丙○○口袋內發現，我問乙○○，他跟我說的」等語（見九十一年度選他字第八九號偵查卷第一一○頁
        背面）；於本院九十一年十月二十八日訊問時證稱：「（你知道九十一年六
        月三日甲○○與丙○○一起喝酒，甲○○交付一千元給丙○○，並要求其將
        票投給他一事？）我不知道。」、「（：那你於偵訊時為何如此說？提示偵
        查卷並告以要旨）那係警察要我如此說，如說不知道，他會不給我回來。」
        、「（那丙○○與甲○○到底有無一起喝酒？）沒有。」、「（那你為何於
        警訊時供稱從洗衣中發現紙條等語？）那係警方要我如此說，不如此說就不
        讓我回家，事實上沒有我講的那回事」等語（見本院九十一年十月二十八日
        訊問筆錄）。
  （３）證人丁○○○及丙○○證詞不一之採酌：
      按審理事實之法院於證人之陳述有部分前後不符或相互間有所岐異時，究竟
        何者為可採，仍應本其自由心證予以斟酌，非謂一有不符或矛盾，即應認其
        全部不可信。又證人就同一事實之陳述前後略有出入此乃各人之記憶不清，
        或細節未交待清楚，或其描述用語不同，省略片段情節，或記錄之詳簡有異
        所致，倘其主要陳述一致，即尚難因其細節稍有紛岐即將全部證言捨棄不採
        。又證人之陳述有部分前後不符，或相互間有所歧異時，究竟何者為可採，
        法院仍得本其自由心證予以斟酌，非謂一有不符或矛盾，即應認其全部均為
        不可採；若其基本事實之陳述，與真實性無礙時，仍非不得予以採信。有最
        高法院八十一年度臺上字第五三０三號判決及七十三年度臺上字第三九九八
        號判決分別可參。
      經查，丙○○之母丁○○○於九十一年六月五日警詢中證稱：台北縣石門鄉
        代表候選人甲○○透過朋友交給伊大兒子丙○○一千元，丙○○返家就交給
        伊，說是二號候選人甲○○所交之買票錢，伊收了之後，發現丙○○沒有零
        用錢可用，所以又把言一千元給其零用；丙○○對伊說朋友交給他一千元，
        並且寫了一張紙條，是二號甲○○，當時丙○○先提拒絕，後來該朋友說「
        若你不收的話，以後你結婚，我就不包紅包給你」，所以丙○○就收下，但
        是把那張紙給撕了等語。同日丁○○○經檢察官訊問時稱：甲○○去找渠等
        二次，丙○○告訴伊，六月一日出去買香煙回家途中碰到甲○○，甲○○拿
        傳單給他，六月三日甲○○與伊兒子去三芝喝酒，他們二人很熟，甲○○拿
        了一千元及一個字條在丙○○衣服口袋內，字條寫「若你不支持我，結婚時
        不要放帖子給我」，丙○○回家很害怕，把字條撕掉，叫伊支持甲○○，伊
        說不要投給他，丙○○把該一千元交給伊，說已收錢，不能不投給他，該一
        千元伊又給丙○○作為零用等語，足見丁○○○就丙○○確有收受甲○○為
        使其投票予其之一千元，並將將一千元交付伊之基本事實，前後述相符。
        而丙○○同日在檢察官訊問丁○○○後，未告知其關於丁○○○所述指其買
        煙時遇見甲○○乙事，接受訊問時竟亦供稱：「從來未見拜票，包括我早上
        買香煙那次也沒有」等語，嗣再經進一步訊問，始坦承其於六月一日買香煙
        遇見甲○○，回家後告訴其母，甲○○拿交宣請其支持，是與二、三人至三
        芝喝酒，只認識甲○○，其有拿一千元給其母，該一千元為甲○○給其之一
        千元，其初不是不願講，怕甲○○會找其麻煩，家人會有事，其有跟其母說
        支持甲○○，其母未答應，其說錢都拿了等情，堪認丙○○所述甲○○確有
        為使丙○○將選票投予甲○○而交付一千元之事實，與丁○○○之證詞應無
        不符。要難逕以該二證人前後證述略有歧異，即全部不予採信。
      證人丁○○○於九十一年六月五日警詢及檢察官偵查中，均證稱其子丙○○
        返家時，有交付一千元予伊，說是被告買票之錢，其後伊又將該一千元交丙○○使用等語。而證人丙○○於同日檢察官偵查中，最初雖否認被告有交付
        一千元賄款，向其買票之情事，但經檢察官依丁○○○所述事實予以訊問後
        ，花某亦供承被告確有拿一千元向伊買票，請伊於鄉民代表選舉時投票予被
        告，伊有將該一千元交予乃母丁○○○等語；彼嗣於同年月二十日偵查中仍
        坦承伊有接受被告交付之一千元而允諾投票支持，並於返家後將該款交予乃
        母等情屬實（見選他卷第七十九頁背面、第一○○頁、第一○七至一一○頁
        ，選偵卷第九頁背面）。雖丁○○○關於交付賄款之人究係被告本人，或係
        被告透過友人所交付、被告交付之紙條內容、有無看見紙條內容等情節，前
        後所證不一；而丙○○關於被告行賄時、地，行賄之一千元及紙條是否丟棄
        或放在口袋為其母洗衣時發現等情，亦不盡一致，但二人就被告確實有交付
        一千元予丙○○用以買票行賄，丙○○返家後有將該一千元交予其母丁○○○，並告知此事等行賄之基本事實，並無不同。該丁○○○於警詢及偵訊所
        證丙○○返家後，有交付一千元予伊，並告知該款係被告買票之錢，其後伊
        又將該一千元交丙○○使用之語，乃其親身經歷之事實，要難以丁○○○該
        項偵訊之供證係屬傳聞證據，乃予摒棄不採，否則所為採證即屬違背證據法
        則。準此，證人丁○○○檢察官偵訊時不利於被告之證述，自能採為證人丙○○不利於被告甲○○供述之補強證據。辯護意旨以丁○○○之證詞均係透
        過他人傳述之傳聞，並無證據能力云云，並無足採。
      證人丁○○○、丙○○母子於原審雖翻異前詞，否認被告有向丙○○行賄買
        票之事，但丙○○於檢察官偵查時稱：「（問：之前為何不承認？）我怕他
        （指被告）會來找我麻煩，因他親戚住我對面，但不知叫何名，姓花，不是
        我不願講，是我怕家人會有事，我白天上工，我父也不在，白天只剩我母，
        加上我弟還小，我怕會發生事情。」（見選他字卷第一一０頁），又稱：「
        是（指會怕被告）」、「當時口頭說：好（指收受一千元賄款時，答應投被
        告）」、「很後悔收賄，希望從輕發落」等語（見選偵字卷第九、十頁），
        則證人丁○○○、丙○○顯基於家人安全理由，而於原審否認被告買票行賄
        之事，自不得嗣後所供一有不符或矛盾，即應認其全部均為不可採。
  ３、丙○○於偵查中所稱係檢察官以誘導方式訊問之判斷：
      被告及辯護意旨以證人丙○○於第一審審理時所供伊於檢察官訊問時，表示伊
      未拿（指賄款），檢察官一直問，伊說不知道，後來檢察官說伊母已經承認，
      伊才配合說有等語，將其偵查中所為不利被告之供證歸因於檢察官之不斷追問
      及誘導所致，參以證人丁○○○於原審所稱其警詢之供詞係警方要伊如此說，
      否則不讓伊返家等語，乃質疑丙○○於偵查中所稱伊之前未承認（收賄）係因
      怕被告會找伊麻煩，伊怕家人會有事之故，伊後悔收賄，希望從輕發落等語之
      真實性，又該證人丙○○於偵查中之陳述，當無證據能力，而無可採為判決之
      依據。丁○○○係一般傳統婦女，從未曾上過警局或法院，對於警調單位長時
      間訊問下，為求儘快結束訊問，才配合說明訊問人員所希望得到之之證詞，顯
      非出於自由意識之陳述，當無具有證據能力云云，然依九十一年六月五日訊問
      筆錄記載，丙○○於偵查之初原係否認被告有交付一千元向其賄選情事，嗣經
      檢察官告以其母丁○○○之供述要旨後，其始坦承被告有以一千元向其賄選，
      其並將該款交予乃母屬實（見選他卷第一○七頁背面至第一一○頁），並無所
      謂檢察官以誘導方式訊問之情形。而丁○○○於檢察官偵查中所供與其先前警
      詢證述情節大致相符，則於原審所稱其警詢係遭警以不讓其返家相脅或長時間
      訊問下，為求儘快結束訊問，才配合說明訊問人員所希望得到之之證詞，始為
      不實供述之語，顯非真實。所辯均不足為被告有利認定之依據。
（三）綜上所述，本件事證明確，被告犯行堪予認定。
三、論罪：
    核被告所為，係犯公職人員選舉罷免法第九十條之一第一項之對於有投票權人交
    付賄賂罪。
四、撤銷改判及科刑之理由：
    原審予以論罪科刑，固非無見，惟：證人丁○○○關於交付賄款之人究係被告本
    人，或係被告透過友人所交付、被告交付之紙條內容、有無看見紙條內容等情節
    ，前後所證不一；而丙○○關於被告行賄時、地，行賄之一千元及紙條是否丟棄
    或放在口袋為其母洗衣時發現等情，亦不盡一致，證人丁○○○及丙○○不一之
    證詞，究如何採酌始符證據法則，原審未詳敘其理由及其認定之依據，顯有判決
    不備理由之違誤；又被告所交付之賄款一千元，屬已交付之賄賂，應依公職人員
    選舉罷免法第九十條之一第三項規定，不問屬於犯人與否，宣告沒收，原審於據
    上論結欄漏未援引公職人員選舉罷免法第九十條之一第三項規定，亦有未洽。被
    告上訴意旨否認犯罪，指摘原判決不當，固無理由，惟原判決既有可議，自應由
    本院予以撤銷改判。爰審酌被告賄選之行為嚴重妨害選舉之公正性、犯罪之動機
    、目的、方法、智識程度、犯後態度等一切情狀，量處如主文所示之刑，並諭知
    易科罰金之折算標準。
五、褫奪公權宣告：
    又被告所犯之本罪，既經宣告有期徒刑之刑，則應依公職人員選舉罷免法第九十
    八條第三項（起訴書誤植為第九十八條第二項）之規定，併予宣告褫奪公權五年
    ，以資懲儆。
六、沒收：
    被告所交付之賄款一千元，屬已交付之賄賂，應依公職人員選舉罷免法第九十條
    之一第三項規定，不問屬於犯人與否，宣告沒收。
七、適用法律：
據上論斷，應依刑事訴訟法第三百六十九條第一項前段、第三百六十四條、第二百九
十九條第一項前段，公職人員選舉罷免法第九十條之一第一項、第三項、第九十八條
第三項、刑法第十一條、第四十一條第一項前段、第三十七條第二項，罰金罰鍰提高
標準條例第二條，判決如主文。
本案經檢察官鄭龍照到庭執行職務。
中    華    民    國    九十三    年     一     月       三十         日
                              臺灣高等法院刑事第十庭
                                  審判長法  官  溫  耀  源
                                        法  官  吳      燦
                                        法  官  邱  同  印
右正本證明與原本無異。
如不服本判決，應於收受送達後十日內向本院提出上訴書狀，其未敘述上訴之理由者
並得於提起上訴後十日內向本院補提理由書（均須按他造當事人之人數附繕本）。
                                        書記官  莊  昭  樹
中      華      民      國    九十三    年      一      月     三十     日
附錄：本判決論罪科刑法條全文
公職人員選舉罷免法第九十條之一第一項
對於有投票權之人，行求期約或交付賄賂或其他不正利益，而約其不行使投票權或為
一定之行使者，處五年以下有期徒刑，得併科新台幣四十萬元以上四百萬元以下罰金
。
公職人員選舉罷免法第九十條之一第三項
預備或用以行求期約或交付之賄賂，不問屬於犯人與否，沒收之。
公職人員選舉罷免法第九十八條第三項
犯本章之罪或刑法分則第六章之妨害投票罪，宣告有期徒刑以上之刑者，並宣告褫奪
公權。
